臺灣高等法院高雄分院刑事判決　　　　 94年度上訴字第272號
　　上　訴　人　臺灣高雄地方法院檢察署檢察官
　　被　　　告　乙○○
上列上訴人因被告誣告案件，不服臺灣高雄地方法院93年度訴緝
字第117 號中華民國94年1 月4 日第一審判決（聲請簡易判決處
刑案號：臺灣高雄地方法院檢察署92年度偵緝字第362 號），提
起上訴，本院判決如下：
    主  文
上訴駁回。
    理  由
一、公訴意旨略以：被告乙○○原係門牌號碼為高雄市○鎮區○
    ○路南2 巷90號之房屋及坐落土地（下稱系爭房地）之所有
    權人，因亟需用款而將系爭房地賣予甲○○（原名王龍鳳）
    ，雙方於民國90年10月11日簽訂不動產買賣契約（下稱系爭
    契約），約定總價新臺幣（下同）388 萬元，甲○○於簽約
    當日先給付30萬元定金，再分別於同月22日、25日給付30萬
    元及40萬元，並約明尾款俟甲○○向銀行辦妥貸款後再行給
    付，乙○○遂先於90年11月6 日將系爭房地移轉登記予甲○
    ○，嗣因甲○○無法順利辦得貸款繳清尾款而發生糾紛。詎
    乙○○明知系爭房地係其配合辦理移轉登記予甲○○，竟為
    取回系爭房地之所有權，基於使甲○○受刑事處分之意圖，
    於91年2 月18日撰寫刑事告訴狀，虛構其於90年8 月14日向
    甲○○借貸18萬元，而將系爭房地之所有權狀、印鑑章及印
    鑑證明交予甲○○保管，甲○○即將系爭房地設定27萬元之
    抵押權予陳瑞雲，再佯稱欲向銀行辦理貸款以清償上開18萬
    元之債務，而要求其於草擬之不動產買賣契約書上簽名以供
    銀行審核後，趁機將系爭房地移轉登記於自己名下之事實，
    具狀向臺灣高雄地方法院檢察署誣指甲○○涉犯詐欺及侵占
    等罪嫌，嗣經檢察官偵查完畢後，始發覺上情，因認被告涉
    犯刑法第169 條第1 項之誣告罪嫌等語。
二、按犯罪事應依證據認定之，無證據不得認定其犯罪事實；次
    按不能證明被告犯罪者，應諭知無罪之判決，刑事訴訟法第
    154 條第2 項、第301 條第1 項分別定有明文。又證據，係
    指足以認定被告確有犯罪行為之積極證據而言，該項證據自
    須適合於被告犯罪事實之認定，始得採為斷罪資料。茍積極
    證據不足為不利於被告事實之認定時，即應為有利於被告之
    認定，更不必有何利之證據，最高法院29年上字第3105號、
    30年上字第816 號分別著有判例。又事實之認定，應憑證據
    ，如未能發現相當證據，或證據不足以證明，自不能以推測
    或擬制之方法，為裁判基礎；再認定犯罪事實，所憑之證據
    ，雖不以直接證據為限，間接證據亦包括在內，然無論直接
    或間接證據，其為訴訟上之證明，須於通常一般之人均不至
    於有所懷疑，而得確信其為真實之程度者，始得據之為有罪
    之認定，倘其證明尚未達到此一程度，而有合理性懷疑之存
    在時，即無從為有罪之認定，此分別有最高法院40年台上字
    第86號及76年台上字第4986號判例可資參照。另按誣告罪之
    成立以意圖他人受刑事處分或懲戒處分，而為虛偽之告訴、
    告發、報告者為要件。所謂虛偽係指明知無此事實而故意捏
    造者而言，若告訴人誤認有此事實或以為有此嫌疑，自不得
    指為虛偽，即難科以本罪。又誣告罪之成立，須其申告內容
    完全出於憑空捏造，若所告尚非全然無因，衹因缺乏積極證
    明致被誣告人不受訴追處罰者，尚難遽以誣告論罪，此分別
    為最高法院40年台上字第88號及43年台上字第251 號判例闡
    釋明確。綜上可知，所謂虛構事實，係指明知無此事實，而
    故意捏造者而言，若係出於誤信、誤解、誤認或懷疑有此事
    實，或對其事實誇大其詞，或資為其訟爭上之攻擊或防禦方
    法，或其目的在求判明是非曲直者，固均不得謂屬誣告，即
    其所申告之事實，並非完全出於憑空捏造，或尚非全然無因
    ，而僅係不能積極證明為犯罪，或因證據不充分，致受誣告
    人不受追訴處罰者，亦不成立誣告罪。從而，告訴人所訴事
    實，不能證明確屬存在，對於被訴人為不起訴處分確定者，
    是否構成誣告罪，尚應就其有無以完全虛構之事實誣告他人
    犯罪之故意為斷，若有出於誤會或懷疑有此事實而為申告，
    致不能證明其所訴之事實為真實，縱被訴人不負刑責，惟告
    訴人既然缺乏誣告之故意，自難遽以誣告罪相繩。
三、公訴人認被告乙○○涉有犯誣告罪嫌，無非係以證人廖勝南
    證稱系爭契約係被告與甲○○在其見證下親自簽訂等語，核
    與證人甲○○之證述情節相符，復有系爭不動產買賣契約書
    1 份及地籍異動索引查詢資料5 紙在卷可稽，足見系爭不動
    產買賣契約書係由被告親自簽訂並配合將系爭房地移轉登記
    予甲○○，則其指訴甲○○涉嫌詐欺或侵占系爭房地云云，
    顯有捏造事實以誣告甲○○犯罪之故意及行為為主要論據。
四、訊據被告乙○○堅決否認有何誣告犯行，辯稱：我因無力清
    償向甲○○借貸之18萬元債款，始應甲○○之要求而共同草
    擬系爭契約書，並移轉登記至甲○○名下，以藉甲○○之信
    用向銀行貸得較高額度之款項，詎甲○○事後竟稱無法貸得
    款項，並拒絕返還系爭房地，我是為追討系爭房地而提出告
    訴，並無虛構事實誣告甲○○之犯行等語。
五、經查：
（一）被告確有於90年10月11日與甲○○共同簽訂系爭不動產買
      賣契約書，約定買賣系爭房地之總價款為388 萬元，並於
      同年11月6 日辦畢移轉登記，嗣後被告於91年2 月18日具
      狀向臺灣高雄地方法院檢察署提出告訴，指稱甲○○涉嫌
      詐欺或侵占系爭房地等語，經檢察官偵查後，認甲○○犯
      罪嫌疑不足，以91年度偵字第13925 號不起訴處分確定等
      事實，為被告所供述在卷，核與證人甲○○及廖勝南證述
      之情節相符，復有臺灣高雄地方法院檢察署91年度偵字第
      13925 號卷宗影本、刑事告訴狀、高雄市政府地政處前鎮
      地政事務所土地所有權狀、建物所有權狀、土地登記申請
      書、土地買賣所有權移轉契約書、建築改良物買賣所有權
      移轉契約書及不動產買賣契約書各1 份附卷可稽，足堪認
      定。
（二）證人甲○○固證稱其向被告購買系爭房地供己居住使用，
      當時曾陸續給付被告100 萬元，其中於90年10月11日簽約
      前1 週先給付10萬元，簽約當日給付20萬元，同月22日給
      付30萬元，同月26日再將40萬元匯款予被告指定之陳瑞雲
      帳戶內，並依序註記於系爭契約書上方，嗣委由廖勝南辦
      妥移轉登記後，因系爭房屋過於老舊而無法貸得款項，始
      約由被告另覓買主顏洪花美，再由其直接將系爭房地移轉
      登記予顏洪花美等語（見原審卷第103 頁至第104 頁、第
      160 頁、第161 頁、第164 頁），惟此為被告所否認，被
      告辯稱因我無力清償對甲○○之債務，始約定將系爭房地
      移轉登記予甲○○名下，以藉甲○○之信用向銀行貸得較
      高額度之款項，並應甲○○之要求在系爭契約書上方簽名
      表示領得前揭款項以免遭銀行察覺為假買賣，我實際上並
      未領得1 百萬元等語。雙方各執一詞，至於實情如何，本
      院分述如下：
    1.系爭不動產買賣契約書訂立前，系爭房地已分別設定最高
      限額抵押權216 萬元及27萬元予臺東區中小企業銀行股份
      有限公司（下稱臺東企銀）及陳瑞雲之事實，業據被告供
      明在卷，核與證人甲○○之證述情節相符，復有原審法院
      91年度拍字第1181號裁定及陳瑞雲出具之債務清償證明書
      1 紙在卷可稽（見偵緝卷第132 頁至第133 頁、第31頁）
      ，而甲○○係從事房地仲介之業務，此亦據證人廖勝南結
      證明確（見原審卷第213 頁），自堪認甲○○就房地買賣
      、抵押貸款及自身權益之保障等事項應有高於一般人之專
      業常識，則甲○○事前理應明知欲以設定第三順位抵押權
      之方式向銀行申辦貸款，以支付系爭房地將近288 萬元之
      尾款，顯非易事。又系爭房地移轉登記至甲○○名下後，
      仍由被告之家人居住使用等情，為證人甲○○所證述在卷
      （見偵緝卷第125 頁反面），則甲○○既係為供己居住而
      購買系爭房地，於辦畢移轉登記後，竟仍任由被告之家屬
      證稱：「被告賣了房子後後悔，就跟地政事務所提出異議
      ，後來我跟他說你房子放著也是放著，不如過戶到我名下
      ，我到銀行辦理貸款出來給你。」等語（見原審卷第163
      頁），似已隱含其曾規勸被告藉由將系爭房地移轉登記至
      其名下之方式以供周轉利用之意，果如甲○○僅係單純向
      被告購屋自住，為何會向被告為上開表示？綜合前揭客觀
      情狀以觀，足徵證人甲○○結證稱其向被告購買系爭房地
      之目的僅係單純供己居住使用等情，是否與事實相符，尚
      非無疑。
    2.被告始終辯稱陳瑞雲係甲○○之幕後金主，其向甲○○實
      際借得18萬元，並設定27萬元之抵押權予陳瑞雲，嗣後因
      無力清償而應甲○○之要求將系爭房地移轉登記至甲○○
      名下等語，而證人廖勝南於原審審理時亦結證稱：「（被
      告賣給甲○○的房子你有無經手？）沒有，是甲○○自己
      辦的，因為他們2 人間的債務關係太複雜，我不想辦。」
      、「（甲○○有無說買房子的用途？）一方面要抵被告欠
      他的錢，甲○○自己也要用錢，至於向銀行貸款要繳納的
      利息他們雙方則尚未協議好。」、「（房子是否甲○○另
      外要賣給別人？）是，不然甲○○就沒有錢賺，我剛才的
      意思就是說過戶到甲○○名下後，甲○○尚未轉賣出去之
      前，銀行貸款利息何人支付，他們2 人尚有意見。」等語
      （見原審卷第217 頁），就被告與甲○○於訂立系爭契約
      前已有債務關係存在，且甲○○購買系爭房屋之目的並非
      單純供己居住等事實，均核與被告之前揭辯詞大致相合，
      堪認被告辯稱系爭房地之移轉登記與上開債務關係有關等
      語，應非憑空捏造之詞。反觀證人甲○○證稱其與被告並
      無債務關係存在等語，與被告之辯詞及證人廖勝南之證詞
      均有未符，因此證人甲○○所述是否屬實，亦有可疑。
    3.證人甲○○雖一再證稱其前後3 次共給付100 萬元之價金
      給被告等語，並以系爭契約書上被告簽名表示收訖之註記
      為證，惟證人甲○○另證稱被告3 次簽名分別係在高雄市
      前鎮區○○路423 號「遠境建設」工地之辦公室內、高雄
      銀行桂林分行門前及系爭房屋內所為等語（見原審卷第16
      0 頁至第161 頁），衡諸一般經驗法則，縱同一人在不同
      時間、地點書寫相同之文字，隨書寫時之姿勢、使用之筆
      類及紙張下方所墊物品之不同，所呈現之字跡形狀、大小
      、粗細亦應有若干差異，方符常情，遑論係於上開明顯有
      異之處所所為。然觀諸系爭契約書上「90年10月11日參拾
      萬元收訖」、「90年10月22日參拾萬元收訖」、「90年10
      月25日肆拾萬元收訖」等字樣及「乙○○」簽名、蓋印之
      內容、位置及字跡形狀、大小等細微特徵均幾近相同，甚
      且連筆跡粗細亦前後一致，自有上開字跡係證人甲○○及
      被告於同一時、地分別以相同之筆所接續書寫之合理可疑
      。另佐以證人廖勝南明確證稱於簽約當日並未看見甲○○
      給付現金予被告，至系爭契約上「於本契約成立同時由乙
      方（指甲○○）即付新臺幣參拾萬元正予甲方（指被告）
      作為定金，甲方於當日如數收訖無訛不另立據」之字樣，
      係應被告及甲○○之要求而書寫，系爭契約書上方「90年
      10月11日參拾萬元收訖」之字樣於簽約當時並不存在等語
      （見原審卷第214 頁至第217 頁），則如甲○○確曾於簽
      約時給付買賣價金予被告，為何未在廖勝南面前為之並由
      被告當場簽名確認以杜爭議？足徵證人甲○○證稱簽約時
      曾交付20萬元予被告等語，與證人廖勝南之證詞及一般經
      驗法則不符，難予採信。且證人甲○○復證稱其係於案外
      人吳豐富在90年10月26日匯入40萬元後，隨即於同日轉匯
      至被告指定之陳瑞雲帳戶內，再持系爭契約書前往系爭房
      地供被告簽名等語，並提出高雄銀行對帳單1 份為證（見
      原審卷第161 頁、第168 頁），惟依該對帳單所載，上開
      款項之匯入及匯出日期均為90年10月26日，顯與系爭契約
      書上記載「90年10月25日肆拾萬元收訖」之日期不符，自
      難認證人甲○○之前揭證詞與事實相合。
    4.證人甲○○又證稱其曾以系爭房地向臺東企銀及中國農民
      銀行小港分行申辦貸款，惟因屋齡老舊致無法貸得任何款
      項等語（見原審卷第163 頁、第164 頁）。經原審向上開
      銀行查詢之結果，甲○○僅曾於92年12月30日向臺東企銀
      申辦貸款，惟因其所提出之在職證明書公司章及職稱虛偽
      不實而於93年1 月6 日遭該行退件，至中國農民銀行則無
      甲○○申請貸款之資料可查等情，分別有臺東企銀93年12
      月6日（93）東企銀業字第9797號函暨附件及中國農民銀
      行93年12月8 日農務字第9302101343號函附卷可參（見原
      審卷第180 頁至第184 頁、第201 頁），足認證人甲○○
      之前揭證詞不實，則系爭房地移轉登記至甲○○名下後，
      其是否確曾依約向銀行申辦貸款，亦有可疑。
    5.公訴人認被告係因甲○○無法貸得款項給付尾款，為取回
      系爭房地而誣告甲○○等語，固非無見，惟系爭房地係於
      90年11月6日始移轉登記至甲○○名下，然被告於同年10
      月31日即已具狀向高雄市政府地政處前鎮地政事務所爭執
      私權，並於翌日寄發存證信函要求甲○○返還系爭房地之
      所有權狀及印鑑，此分別有地籍異動索引查詢5 紙、申請
      書及存證信函各1 份附卷可稽（見偵字卷第13925 號卷第
      22頁至第26頁、原審卷第143 頁、偵緝卷第37頁），則被
      告既係在辦畢移轉登記之前即已向甲○○爭執系爭房地之
      所有權，豈能認其係因甲○○無法順利貸得款項繳清尾款
      而發生糾紛後，為求取回系爭房地而誣指甲○○犯罪？甲
      ○○既於90年11月6 日已將系爭房地移轉登記在其名下，
      為何其遲至92年12月30日始向臺東企銀申辦貸款？其間相
      隔2 年有餘之時間，甲○○卻無向其他銀行為貸款之申請
      ，亦有違常理，益徵被告指訴甲○○涉嫌詐欺及侵占之原
      因，應非系爭房地之買賣糾紛所造成，應堪認定。
    6.從而，證人甲○○前揭所證各節，均難遽予採信。此外，
      本院復無其他積極證據足資證明被告之上開辯詞與事實不
      符，應認被告辯稱將系爭房地移轉登記至甲○○名下之目
      的，係藉甲○○之信用向銀行貸得較高額度之款項，其實
      際上並未領得100 萬元之價金等語，較為可採。
（三）本件並無積極證據足資證明被告係本於真正之買賣關係而
      將系爭房地移轉登記至甲○○名下，已如前述，且被告於
      90年11月1 日向甲○○寄發存證信函，其內容略以被告自
      述前向甲○○借款，提出系爭房地之所有權狀及印鑑供甲
      ○○設定抵押權登記予陳瑞雲，嗣為向銀行辦理貸款而簽
      立系爭契約，詎甲○○竟有藉此將系爭房地移轉登記自己
      名下以抵償債務之意圖，而要求甲○○應於文到3 日內歸
      還系爭房地之所有權狀及印鑑等語，此有上開存證信函1
      份在卷可佐（見偵緝卷第37頁），惟甲○○並未依旨返還
      系爭土地之所有權狀及印鑑，亦無法提出曾依約向銀行辦
      理貸款以繳納尾款之證明，或提供任何足以維護被告權益
      之擔保，反而於辦妥移轉登記後即置之不理，遲至被告另
      行覓得買主顏洪花美，並表示已提出告訴後，始同意於91
      年3 月1 日簽立授權書，而直接將系爭房地移轉登記予顏
      洪花美。從而，依被告之立場而言，其與甲○○間已有債
      務糾紛，系爭房地之所有權狀及印鑑亦均由甲○○保管，
      嗣後更移轉登記至甲○○名下而被告卻分文未得，且自其
      向甲○○寄發存證信函時起至簽立授權書止，已歷經數月
      之久均未獲甲○○置理，則被告依上開各節認定甲○○有
      意將系爭房地據為己有，應非全然無因，其具狀向臺灣高
      雄地方法院檢察署提出告訴，即難認主觀上有何誣告甲○
      ○犯罪之故意，或客觀上有何刻意捏造事實之行為。
（四）綜上所述，被告為前揭告訴行為，無非係出於系爭房地移
      轉登記之過程中，其對事實認知之主觀確信，本於保障自
      身權益之訴訟行為，尚難認其有何虛構不實情節以誣陷甲
      ○○致受刑事處分之犯罪故意。公訴人所指各節，僅足以
      證明被告確有配合甲○○辦理系爭房地移轉登記之事宜，
      尚不足以證明被告有何誣告甲○○犯罪之故意或捏造事實
      之行為。此外，本院復查無其他積極證據足認被告確有公
      訴人所指之誣告犯行，揆諸前揭法條規定及判例意旨，自
      應諭知被告無罪之判決。
六、原審以不能證明被告乙○○犯罪，而為被告乙○○無罪之諭
    知，核無違誤；檢察官上訴意旨，仍執前詞，指摘原判決不
    當，為無理由，應予駁回。
據上論斷，應依刑事訴訟法第368條，判決如主文。
本案經檢察官林應華到庭執行職務。
中　　華　　民　　國　　94　　年　　4 　　月　　27　　日
                  刑事第二庭    審判長法  官  林正雄
                                      法  官  陳啟造
                                      法  官  黃壽燕
以上正本證明與原本無異。
被告不得上訴。
檢察官如不服本判決應於收受本判決後10日內向本院提出上訴書
狀，其未敘述上訴理由者，並得於提起上訴後10日內向本院補提
理由書狀（均須按他造當事人之人數附繕本）「切勿逕送上級法
院」。
中　　華　　民　　國　　94　　年　　4 　　月　　29　　日
　　　　　　　　　　　　　　　　　　　書記官  黃一秋
